臺灣高等法院民事判決　　　　　　　　99年度上易字第1217號
上訴人即
附帶被上訴人　南投縣水里鄉農會
法定代理人　　杜巖鑑
訴訟代理人　　周正捷
被上訴人即
附帶上訴人　　汪睿真
訴訟代理人　　陳志良
上列當事人間債務人異議之訴事件，上訴人對於中華民國99年10
月13日台灣板橋地方法院99年訴字第986 號第一審判決提起上訴
，被上訴人為附帶上訴，本院於100年3月15日言詞辯論終結，判
決如下：
    主  文
上訴駁回。
原判決關於駁回附帶上訴人後開第三項之訴部分，及命其負擔訴
訟費用之裁判廢棄。
確認上訴人就如附表所示之債權逾汪鄭水遺產範圍部分對被上訴
人之請求權不存在。
其餘附帶上訴駁回。
第一審訴訟費用關於命附帶上訴人負擔部分，及第二審訴訟費用
關於附帶上訴部分，由附帶被上訴人負擔。第二審訴訟費用關於
上訴部分，由上訴人負擔。
    事實及理由
甲、程序方面：
    按當事人對於第一審判決不服之程度，及應如何廢棄或變更
    之聲明，依民事訴訟法第438 條第1項第3款雖應表明於上訴
    狀，然其聲明之範圍，至第二審言詞辯論終結時為止，得擴
    張或變更之，此不特為理論所當然，即就同法於第二審程序
    未設與第473條第1項同樣之規定，亦可推知（最高法院30年
    抗字第66號判例意旨參照）。本件被上訴人即附帶上訴人（
    下稱被上訴人）原附帶上訴聲明為：「確認被上訴人對於被
    繼承人汪鄭水之債務清償責任不存在。」，嗣於本院言詞辯
    論終結前，將上訴聲明減縮為：「確認上訴人對於被上訴人
    2,473,928元及自91年12月27日起至清償日止， 按週年利率
    9.5% 計算之利息，及自87年9月29日起至清償日止，其逾期
    在6個月以內者，按上開利率10%，超過6個月以上者， 按上
    開利率20%計算之違約金，並賠償督促程序費用157元之債權
    （下稱系爭債權）不存在。」（見本院卷頁39反面），且為
    上訴人所同意（見本院卷頁39反面），依上開規定，自應准
    許。
乙、實體方面：
一、被上訴人起訴主張：
（一）上訴人於民國99年4月29日，持台灣南投地方法院（ 下稱
      南投地院）97年4月9日核發之債權憑證（投院霞97執愛字
      第1019號）為執行名義，向原法院聲請強制執行債務人汪
      鄭水之繼承人即汪瑞芳、汪睿毅、汪睿釗及被上訴人之財
      產（99年度司執字第35871號，下稱系爭執行程序）， 經
      原法院於99年5月27日以板院輔99司執喜字第35871號執行
      命令，扣押被上訴人所有於中華郵政股份有限公司板橋莒
      光郵局231,777元存款（下稱系爭存款）債權，並於99年6
      月30日核發收取命令，由上訴人收取受償而終結執行程序
      。
（二）債務人汪鄭水為被上訴人之母親，於88年7月8日去世，被
      上訴人雖未向法院為拋棄繼承或限定繼承之聲請，然因被
      上訴人自33年前即離鄉在外至台北求學，並於75年間結婚
      後一直居住於台北迄今已有24年，故對於被繼承人汪鄭水
      之債務並不知情亦未與之同居共財，依民法繼承編施行法
      第1 條之3第4項規定，被上訴人僅以繼承所得遺產為限，
      負清償責任。因被上訴人並未分得被繼承人汪鄭水任何遺
      產，自不應負任何清償責任。至於上訴人因系爭執行程序
      收取被上訴人之系爭存款，既非被上訴人繼承之遺產，自
      屬不當得利之受領。為此，依民法繼承篇施行法第1 條之
      3第4項規定、不當得利之法律關係，訴請(一)確認被上訴人
      對於被繼承人汪鄭水之債務繼承關係不存在。(二)上訴人應
      給付被上訴人231,777元。
  （原審判決上訴人應給付被上訴人231,777 元，而駁回被上訴
    人其餘之訴。上訴人就其敗訴部分提起上訴；被上訴人就敗
    訴其中之系爭債權部分提起附帶上訴。）
    並於本院聲明：
    (一)附帶上訴聲明：
      1.原判決不利於被上訴人部分廢棄。
      2.上開廢棄部分，確認上訴人對於被上訴人2,473,928 元
        及自91年12月27日起至清償日止，按年息9.5%計算之利
        息，及自87年9月29日起至清償日止，其逾期在6個月以
        內者，按上開利率10%，超過6個月以上者，按上開利率
        20%計算之違約金，並賠償督促程序費用157元之債權不
        存在。
    (二)答辯聲明：上訴駁回。
二、上訴人則抗辯如下：
（一）被繼承人汪鄭水於88年7月8日死亡，故本件繼承事件發生
      在民法繼承編98年5 月22日修正施行之前，並無修正後民
      法之適用，且上訴人於97年間曾分別向原法院、台灣台北
      地方法院（下稱台北地院）及台灣士林地方法院（下稱士
      林地院），聲請強制執行被上訴人之財產，被上訴人於當
      時曾具狀向執行法院聲明異議，故被上訴人並非不知悉本
      件繼承債務之存在，自無民法繼承編施行法第1條之3第4
      項之適用。
（二）本件執行名義所據之南投地院88年促字第6332號支付命令
      既經汪鄭水合法收受且未於法定期間合法提出異議而生與
      確定判決同一效力，該支付命令效力亦及於汪鄭水之繼承
      人即被上訴人，從而執行名義效力當及於被上訴人，上訴
      人收取系爭存款，具有法律上原因，自無不當得利。
    並於本院聲明：
    (一)上訴聲明：
      1.原判決不利於上訴人部分廢棄。
      2.上開廢棄部分，被上訴人在第一審之訴及假執行之宣告
        均駁回。
    (二)答辯聲明：附帶上訴駁回。
三、兩造不爭執之事實：
（一）上訴人於99年4 月29日，持南投地院97年4月9日核發之債
      權憑證（投院霞97執愛字第1019號）為執行名義，向原法
      院聲請於「2,473,928元及自90年9月22日起至清償日止，
      按年息9.5% 計算之利息，及自87年9月29日起至清償日止
      ，其逾期在6個月以內者，按上開利率10%，超過6 個月以
      上者，按上開利率20% 計算之違約金，並賠償督促程序費
      用157元 」之範圍，強制執行債務人汪鄭水之繼承人即汪
      瑞芳、汪睿毅、汪睿釗及被上訴人之財產。
（二）系爭執行事件，經原法院民事執行處以99年度司執字第35
      871號受理後，於99年5月27日以板院輔99司執喜字第3587
      1號執行命令，扣押被上訴人所有之系爭存款231,777元，
      並於99年6月30日核發收取命令，由上訴人收取受償而終
      結執行程序。
（三）被繼承人汪鄭水為被上訴人之母親，於88年7月8日去世，
      被上訴人並未向法院為拋棄繼承或限定繼承之聲請。
四、兩造之爭點及論據：
    被上訴人主張其未與被繼承人汪鄭水同居共財，於繼承開始
    時無法知悉繼承債務，故無須負本件繼承債務等語。為上訴
    人所否認，並以前揭情詞置辯。是本件兩造之爭點為：上訴
    人依民法繼承施行法1 條之3第4項之規定，主張無須負本件
    繼承債務，有無理由？茲論述如下：
  (一)按民法繼承編於98年6月10日修正公布之第1148條第2項規
      定，繼承人對於被繼承人之債務，以因繼承所得遺產為限
      ，負清償責任。又繼承在民法繼承編98年5 月22日修正施
      行前開始，繼承人因不可歸責於己之事由或未同居共財者
      ，於繼承開始時無法知悉繼承債務之存在，致未能於修正
      施行前之法定期間為限定或拋棄繼承，且由其繼續履行繼
      承債務顯失公平者，於修正施行後，以所得遺產為限負清
      償責任，民法繼承編施行法第1條之3第4項亦定有明文。
  (二)本件被上訴人主張自33年前即離鄉在外至台北求學並於75
      年間結婚後，一直居住於台北迄今已有24年，並未與被繼
      承人即其母汪鄭水同居共財，故汪鄭水於88年7月8日去世
      時，並不知悉本件繼承債務等情，業據被上訴人提出戶籍
      謄本2 份為證（見原審卷頁7-17）。依前開資料記載：被
      上訴人與汪鄭水原同住居於南投縣水里鄉○○路291號 ，
      被上訴人於66年9 月5日遷出台北市大安區；71年6月30日
      遷回原址後；再於72年1月14日遷出台北縣新莊市； 再於
      74年7月30日遷出同縣板橋市；於75年1月11日與陳志良結
      婚後於88年10月29日遷出台北市大安區○○○路○段320號
      8 樓迄今，故被上訴人主張其自72年間起即未與汪鄭水同
      居共財之情，堪信屬實。參以被上訴人自72年1 月14日遷
      出台北縣新莊市後，迄至汪鄭水去世為止，2 人長達16年
      並未同居共財生活，是被上訴人主張其於繼承發生時並不
      知悉汪鄭水對上訴人之系爭債務存在，合乎一般社會經驗
      法則，復為上訴人所不爭執（見本院卷頁40），亦屬可信
      。又母女2 人長久未同居共財生活，如仍欲對於被上訴人
      課以概括承受被繼承人之生前債務而桎梏終生，自屬顯失
      公平，故被上訴人主張依民法繼承編施行法第1條之4第3
      項之規定以所得遺產為限負清償責任，應屬有據。至上訴
      人雖抗辯曾於97年間分別向原法院、台北地院及士林地院
      ，聲請對於被上訴人之財產強制執行，經被上訴人具狀向
      執行法院聲明異議，故被上訴人並非不知悉本件繼承債務
      之存在云云。然依上訴人所辯事實，被上訴人係於97年間
      因上訴人對之強制執行，始知悉繼承債務，此距汪鄭水去
      世時已有9 年之久，並非被上訴人於繼承時即已知悉該繼
      承債務之存在，故上訴人據此主張被上訴人無民法繼承編
      施行法第1條之3第4項之適用，尚不足採。
  (三)本件被上訴人為被繼承人汪鄭水之女，汪鄭水於88年7 月
      8 日去世，被上訴人並未向法院為拋棄繼承或限定繼承之
      聲請，為兩造所不爭執。而被上訴人繼承汪鄭水係在民法
      繼承編98年5 月22日修正施行前開始，因未同居共財，於
      繼承開始時無法知悉繼承債務之存在，致未能於修正施行
      前之法定期間為限定或拋棄繼承，且由其繼續履行繼承債
      務顯失公平，既如上述，則被上訴人主張以所得遺產為限
      負清償責任，核與民法繼承編施行法第1 條之3第4項之規
      定尚無不合。準此，被上訴人訴請確認上訴人就系爭債權
      逾汪鄭水遺產範圍部分對被上訴人之請求權不存在，為有
      理由；逾此範圍之確認請求，尚屬無據，不應准許。
  (四)又所謂「以所得遺產為限負清償責任」，係指繼承人得主
      張之有限責任，僅就就被繼承人之債務，唯以遺產為限度
      負物的有限責任。故債權人就被繼承人之債務以限定繼承
      人為執行對象時，限定繼承人僅就遺產之執行範圍內居於
      債務人之地位，如債權人就限定繼承人之固有財產聲請強
      制執行，應認限定繼承人為強制執行法第15條之第三人，
      得提起第三人異議之訴，請求撤銷強制執行程序（最高法
      院77年台抗字第143號判例意旨參照）。 惟繼承人若未及
      提起撤銷之訴，以致執行程序終結並由債權人受領繼承人
      固有財產換價所得時，債權人即係以第三人財產執行清償
      被繼承人之債務，自屬無法律上原因而受有利益而致繼承
      人受有損害。查被上訴人主張其並無繼承汪鄭水之遺產，
      業經提出汪鄭水之財政部台北市國稅局財產歸屬資料清單
      1 件為證（見原審卷頁5），其全部財產資料共計2筆，分
      別為三信商業銀行股份有限公司投資金額550元、 新光合
      成纖維股份有限公司投資金額10,060元，然本件強制執行
      扣押收取之執行標的為被上訴人所有之系爭存款，上訴人
      未能舉證證明前開執行受領者，係被上訴人繼承自汪鄭水
      之遺產，故被上訴人以第三人之地位主張上訴人無正當法
      律上原因受有利益，致被上訴人固有財產受有損害，訴請
      上訴人返還231,777元受領之利益，自屬有據， 應予准許
      。
五、綜上所述，被上訴人依民法繼承篇施行法第1 條之3第4項之
    規定及不當得利之法律關係，訴請(一)確認上訴人就系爭債權
    逾汪鄭水遺產範圍部分對被上訴人之請求權不存在；(二)上訴
    人應給付被上訴人231,777元； 為有理由，應予准許。逾此
    所為請求，為無理由，應予駁回。是則原審判命上訴人給付
    231,777元部分並為假執行之宣告， 核無違誤，上訴意旨指
    摘原判決此部分不當，求予廢棄改判，為無理由，應予駁回
    其上訴。又原判決就上開確認之訴應予准許部分為被上訴人
    敗訴之判決，尚有未洽。被上訴人就此部分附帶上訴指摘原
    判決不當，求予廢棄改判，為有理由，爰由本院將原判決此
    部分予以廢棄改判如主文第3 項所示。至被上訴人上開確認
    之訴不應准許部分，原審判決予以駁回，並無不合。被上訴
    人附帶上訴意旨就此部分指摘原判決不當，為無理由，應予
    駁回此部分附帶上訴。
六、本件事證已明，兩造其餘攻擊防禦方法與所舉證據，核與本
    件判決結果不生影響，爰不再逐一論駁，附此敘明。
丙、據上論結，本件上訴為無理由，附帶上訴為一部有理由、一
    部無理由，依民事訴訟法第449條第1項、第450條、第78條
    、第79條，判決如主文。
中    華    民    國   100    年    3     月    29    日
                    民事第十庭
                        審判長法  官  張宗權
                              法  官  林曉芳
                              法  官  鄭純惠
正本係照原本作成。
被上訴人汪睿真不得上訴。
上訴人南投縣水里鄉農會如不服本判決，應於收受送達後20日內
向本院提出上訴書狀，其未表明上訴理由者，應於提出上訴後20
日內向本院補提理由書狀（均須按他造當事人之人數附繕本）上
訴時應提出委任律師或具有律師資格之人之委任狀；委任有律師
資格者，另應附具律師資格證書及釋明委任人與受任人有民事訴
訟法第466條之1第1項但書或第2項（詳附註）所定關係之釋明文
書影本。如委任律師提起上訴者，應一併繳納上訴審裁判費。
中    華    民    國   100    年    4     月    1     日
                              書記官  劉麗芬
附註：
民事訴訟法第466條之1（第1項、第2項）：
對於第二審判決上訴，上訴人應委任律師為訴訟代理人。但上訴
人或其他法定代理人具有律師資格者，不在此限。
上訴人之配偶、三親等內之血親、二親等內之姻親，或上訴人為
法人、中央或地方機關時，其所屬專任人員具有律師資格並經法
院認為適當者，亦得為第三審訴訟代理人。
附表：
  ┌──────────────────────────┐
  │本金：新台幣（下同）2,473,928元。                   │
  │利息：自91年12月27日起至清償日止，按年息9.5%計算。  │
  │違約金：自87年9月29日起至清償日止，其逾期在6個月以內│
  │        者，按上開利率10%，超過6個月以上者，按上開利│
  │        率20%計算。                                 │
  │督促程序費用：157元。                               │
  └──────────────────────────┘